【裁判字號】    89,易,595
【裁判日期】    900410
【裁判案由】    詐欺
【裁判全文】
臺灣臺南地方法院刑事判決                          八十九年度易字第五九五號
    公  訴  人  臺灣台南地方法院檢察署檢察官
    被      告  午○○
    選任辯護人  鄭和傑
                蘇新竹
右列被告因詐欺案件，經檢察官提起公訴 (八十八年度營偵字第一四七號)，本院判
決如左：
    主  文
午○○無罪。
    理  由
一、公訴意旨略以：被告午○○於民國八十五年十月十日、八十六年九月十五日與八
    十七年一月二十五日為會首，招攬三組民間互助會，辛○○與卯○合夥參加之第
    二組互助會於八十七年七月十五日標得第十一會時，午○○因支付能力陷於困難
    而僅支付半數會款給侯、曾二人，明知已無能力繼續進行該三組互助會，竟基於
    意圖為自己不法所有之概括犯意，(1)先安排以其兄姊未○○、辰○○名義參加之
    第一、二組互助會，分別於八十七年十月十日以七千二百元新台幣（下同）與十
    月十五日以一萬六千元標取該二組互助會，使該二組互助會會員丙○○、己○○
    、寅○○、丑○○、翁錦凰、丁○○○、辛○○、庚○○與申○○（分別以蔡美
    金、蔡阿喜與申○○名義參加）等人不知有詐，陸續繳納該二組互助會活會會款
    共計十四萬零八百元（參加第一組互助會繳交之金額）與三十七萬四千元（參加
    第二組互助會繳交之金額），(2)嗣同年十月二十五日由丁○○○以七千五百元標
    得第三組互助會時，午○○仍向丙○○、己○○、寅○○、丑○○、翁錦凰、辛○○、庚○○與申○○（以蔡金喜名義參加）等人收取該組互助會活會款共計十
    萬元後，午○○非但未給付會款給丁○○○，迨其他會會員欲給付同年十一月會
    款時，發現午○○已逃逸無蹤，丙○○、己○○、寅○○、丑○○、翁錦凰、丁○○○、辛○○與庚○○等人始知受騙，因認被告涉犯詐欺罪嫌。
二、按犯罪事實應依證據認定之，無證據不得推定其犯罪事實；又不能證明被告犯罪
    者，應諭知無罪之判決，刑事訴訟法第一百五十四條、第三百零一條第一項分別
    定有明文。次按認定不利於被告之事實，須依積極證據，苟積極證據不足為不利
    被告之認定時，即應為有利於被告之認定，更不必有何有利之證據，最高法院三
    十年上字第八一六號判例參照，此亦為刑法論理中「罪疑唯輕原則」之具體表現
    。又按在訴訟上用以證明事實之證據，須於通常一般之人均不致於有所懷疑，而
    得確信其為真實之程度者，始得據以為有罪之認定，倘其證明尚未達到此一程度
    ，而有合理之懷疑性存在，致使無從為有罪之確信時，即應為無罪之判決（最高
    法院七十六年台上字第四九八六號判例意旨參照）。又告訴人之告訴，本以使被
    告受刑事訴追為目的，故其陳述是否與事實相符，自應調查其他證據，以資審認
    ，苟其所為攻擊之詞，尚有瑕疵，則在此瑕疵未予究明以前，即不能遽採為斷罪
    之基礎（最高法院五十二年台上字第一三○○號、六十一年台上字第三○九九號
    判例參照）。且刑法第三百三十九條第一項詐欺罪之成立，以意圖為自己或第三
    人不法所有，以詐術使人將本人或第三人之物交付為要件，所謂以詐術使人交付
    ，必須被詐欺人因其詐術而陷於錯誤，若其所用方法不能認為詐術，亦不致使人
    陷於錯誤，即不構成該罪（最高法院四十六年台上字第二六○號判例參照）。
三、本件公訴人認被告涉有詐欺罪嫌，無非以上揭事實，(1)業據告訴人丙○○、己○○、寅○○、丑○○、翁錦凰、丁○○○、辛○○、庚○○等人供述情節綦詳。
    (2)並經證人申○○與卯○結證屬實。(3)且有各被害人提出之互助會簿等資為依據
    。
四、訊據被告對於有起會、擔任會首、及於八十七年十月止會等事實固均坦承，然堅
    決否認有何右揭詐欺犯行，辯稱：（一）第二組會員辛○○與卯○應係八十七年
    五月十五日標得第九會。（二）三組互助會均是公開開標之方式，無法事先指定
    由未○○、辰○○得標，另未○○並非伊之兄長，僅為單純會腳。（三）八十七
    年十月二十五日第三組互助會係會員丙○○得標，伊並未如起訴書所載向八名會
    腳收取會款。（四）之所以止會是因為被會員戊○○、壬○○倒會，一時週轉不
    靈才無法給付予告訴人，但伊確有誠意要把錢還給告訴人，實無詐欺之故意等語
    。
五、經查：
（一）、辛○○與卯○合夥參加之第二組互助會係於八十七年五月十五日第九會標得
        ，並非八十七年七月十五日第十一會標得。此有證人甲○○○（第二組）警
        訊筆錄稱：伊於八十七年七月十五日（即第十一會）得標五萬元互助會、證
        人翁錦凰於警訊筆錄亦稱：八十七年七月十五日那一會是「麗粧仔」得標、
        證人辛○○自承：八十六年九月十五日那組參加二會，其中卯○那會是我代
        她，八十七年六月卯○那會得標，應指稱第十會得標。證人乙○○於偵訊時
        證稱：八十六年九月十五日以吳來興在第十會以一萬一千元得標。依此，第
        二組互助會第九會應係辛○○、卯○合標，以下為乙○○（十會），甲○○○（吳順安）（第十一會）、以下為林豐裕（十二）、巳○○（十三會）、
        辰○○（十四會），核先敘明。
（二）、告訴人等參加以被告為會首之互助會，全係基於多年情誼及其信用良好，此
        經告訴人丙○○與警訊時證稱：因為是朋友關係，參加很久了，以前信用差
        不多，沒有這現象等語。告訴人己○○警訊時證稱：我是經朋友介紹認識午
        ○○約六、七年了，以前曾加入他的會，不曾發生過此情等語。告訴人丑○○警訊時證稱：因為我們是鄰居，... 信用差不多等語。告訴人癸○○警訊
        時證稱：因為是朋友關係，參加好幾年了，這不是第一會，他以前信用還好
        等語。告訴人丁○○○警訊時證稱：因與他是朋友關係，參加很久了，以前
        沒發生過等語。告訴人辛○○警訊時證稱：因為是朋友關係來認識參加的，
        曾在八十五年間參加過他組的互助會，那次沒有發生問題、告訴人庚○○警
        訊時證稱：，以前曾加入過一會，那時沒有發生過此情形，因為是認識三年
        的朋友了，才會參加他的會等語。可見得告訴人等在一開始跟會時，對於被
        告之資力、信用、經濟狀況如何應並非全無所悉，況民間互助會，依一般社
        會經驗，本屬具有高度風險之投資理財方式，會員對於會首或其他會員間可
        能因為情勢改變而有發生倒會之不利益，應屬可得預見，尚不得以此解為是
        因會首施用詐術而陷於錯誤。
（三）、又被告所起之互助會均是公開開標之方式，此經告訴人寅○○於本院審理時
        陳稱：... 寫標單等語，核與證人子○○於偵訊時證稱：用標單簽名寫利息
        等語相符，是依其開標之方式，並無法事先指定由何人得標，公訴人認被告
        指定由未○○、辰○○得標似有誤會。參以證人未○○、辰○○確有參加第
        一組、第二組之互助會，此經結證屬實，其得標後即具死會之身分，每月仍
        應繼續繳交會款，並不因得標而免除債務，活會會員並不會因此而受有損害
        。
（四）、八十七年十月二十五日第三組互助會係會員丙○○得標，此經證人丙○○警
        訊筆錄稱：「我是在八十七年十月二十五日前往學甲鎮煥昌里七之二五號午
        ○○住處欲標三萬元會我以台幣七千五百元得標當時可拿會款五十四萬元。
        」，故該會係由丙○○得標，而非丁○○○。另被告僅向李瑞敏、庚○○收
        取第三組互助會會款，並未如起訴書所載向八位會員收取會款，此因告訴人
        寅○○、丑○○、辛○○沒有參加第三組互助會，有第三組互助會會單在卷
        足參，被告不可能向伊等收取會款。又申○○與被告均有邀集互助會，互相
        參加互助會，其會款互相折抵，被告尚未收取會金，此有此有以申○○為會
        首之會單二只在卷足參。且告訴人丙○○、丁○○○係夫妻，為得標者，衡
        情而論應互相折抵會款，不可能由任何一人再繳交會款予被告，始由被告統
        籌再交付於另一得標者。又被告雖有向癸○○收取會款，然已於八十九年九
        月六日返還，此有癸○○出具之收據一只附卷足憑。故實際上目前被告僅保
        管有己○○、庚○○繳來之互助會金而已，被告因自認未收齊，故尚未交付
        予得標者丙○○夫婦。
（五）、被告因召集互助會時，戊○○幫忙召集會員，第一組除他本人二會外，尚有
        彭碧雲，第二組除他本人外還有楊秀華、張明珠、黃惠美，第三組除他本身
        外還有楊秀華，但因戊○○於八十七年五月份倒會倒會，且無法找到其餘之
        會員，共計損失五百五十六萬元，此有由李博會所召集之互助會單亦可見彭
        碧雲，及被告早先邀及之互助會（已結束）有楊秀華等人，足證彭碧雲、楊
        秀華確係戊○○幫忙召集之會員，並有本案互助會單三只在卷足參，另因會
        員壬○○之丈夫死亡後，無力繳交會款，損失八十四萬元，此經會員壬○○
        證稱：伊參加第一組、第二組之互助會，全部都死會，於八十七年九月份伊
        之丈夫車禍死亡後，從十月及沒有錢繳，並有戶籍謄本一只在卷足參，且有
        李伯惠積欠被告票款二百九十一萬八千元，林永芳欠被告四十五萬元，此有
        本院八十八年度營簡字第五九號宣示判決筆錄在卷足參。既被告對外債權將
        近一千萬元。其金額與告訴人對被告請求金額相近，自見被告並非有意倒債
        。況依卷附互助會單，第一組互助會共有三十六會，於第二十五會才止會；
        第二組共二十五會，於第十四會才止會；第三組共二十三會，於第十會才止
        會，其均逾一半以上才止會，顯然被告雖遭多名會員倒會，然仍苦撐，並無
        詐欺故意。
（六）、民間招募互助會其會員大都為親友，自不能以被告親戚多人得標，即謂被告
        有對告訴人詐欺情事。至被告宣佈止會之理由有否正當，其於止會後未與告
        訴人就會款達成如何處理，則均係被告是否有民事債務不履行之另一問題，
        尚難以詐欺罪相繩，自不待言。又告訴人丙○○雖於本院審理時指稱被告有
        冒標情事，但亦未有積極指稱相關證據，此外復查無其他積極證據足證被告
        涉有公訴人所指之詐欺犯行，揆諸首開法條規定及判例意旨所示，應認被告
        被訴犯罪不能證明，諭知無罪，以免冤抑。
六、據上論斷，應依刑事訴訟法第三百零一條第一項，判決如主文。
中    華    民    國      九十        年      四        月      十      日
                                  臺灣臺南地方法院刑事第三庭
                                          法  官  蔡  奇  秀
右正本證明與原本無異。
如不服本判決，應於判決送達後十日內，向本院提出上訴狀。
                                          書記官  歐  貞  妙
中    華    民    國      九十        年      四月      十      日


司法院資訊處製作；財團法人民間司法改革基金會備份。
